【裁判字號】    91,重訴更(一),1
【裁判日期】    920114
【裁判案由】    侵權行為損害賠償
【裁判全文】
臺灣高等法院臺南分院民事判決  九十一年度重訴更(一)字第一號    Ｋ
      原      告  丙  ○  ○
      被      告  甲  ○  ○
                  乙  ○  ○
右當事人間因請求侵權行為損害賠償事件，經最高法院第一次發回更審，本院判決如
左︰
    主    文
被告除確定部分外應再連帶給付原告新臺幣拾貳萬元，及自八十九年一月十五日起
，至清償日止，按週年利率百分之五計算之利息。
原告其餘之訴駁回。
訴訟費用除確定部分外由被告連帶負擔十分之一，餘由原告負擔。
本判決原告勝訴部分於原告以新臺幣壹拾萬陸仟元為被告供擔保後，得假執行。但被
告張子賢如於假執行程序實施前，以新臺幣拾貳萬元，為原告預供擔保，得免為假
執行。
原告其餘假執行之聲請駁回。
    事    實
甲、原告方面：
一、聲明：(一)被告除判決確定之部分外，應再連帶給付原告新台幣貳佰玖拾捌萬壹仟
    貳佰玖拾壹元整，及自起訴狀繕本送達之翌日起至清償日止按週年利率百分之五
    計算之利息。(二)並願供擔保聲請宣告假執行。
二、陳述：
（一）民法第一百九十三條第一項規定：「不法侵害他人之身體或健康者，對於被害
      人因此喪失或減少勞動能力，或增加生活上之需要時，應負損害賠償責任」，
      原告因本次車禍受有頭部外傷併蜘蛛膜下出血、顏面裂傷、右眼球破裂、右眼
      無光感，毀敗一目之視能之傷害，有財團法人奇美醫院診斷證明書附卷可稽，
      原告自得依法請求減少勞動能力之損害。
（二）原告受傷後，目前之薪資雖未被扣減，惟原告確因右眼失明而減少其勞動能力
      ，且民法第一百九十三條第一項既規定「不法侵害他人之身體或健康者，對於
      被害人因此喪失或減少勞動能力」，即應負損害賠償責任，則就文義上解釋，
      應認被害人因身體或健康受侵害，以致喪失或減少勞動能力本身即為損害，並
      不限於實際所得之損失，此即學說上所謂之勞動能力喪失說。蓋勞動能力雖無
      如一般財物之交換價格，但透過勞動契約等方式，事實上有勞動力與工資之對
      價。勞動能力乃為勞力資本之一種，依個人能力，而有一定程度之收益行情，
      故喪失或減少勞動能力本身即為損害，至於個人實際所得額，不過為評價勞動
      能力損害程度之資料而已。故而最高法院六十一年台上字第一九八七號、六十
      二年台上字第一三九四號判例謂：「身體或健康受侵害，而減少勞動能力者，
      其減少及殘存勞動能力價值，不能以現有收益為準，蓋現有收入每因特殊因素
      之存在而與實際所餘勞動能力不能相論，現有收入高者，一旦喪失其職位，未
      必能自他處獲得同一待遇，故所謂減少及殘存勞動能力之價值，應以其能力在
      通常情形下可能取得之收入為標準」、「被害人因身體健康被侵害而喪失勞動
      能力所受之損害，其金額應就被害人受侵害前之身體健康狀態、教育程度、專
      門技能、社會經驗等方面酌定之，不能以一時一地之工作收入為準」諸情觀之
      ，其均將勞動能力視為現代社會下之一種人力資本，故而因受侵害，以致喪失
      或減少勞動能力本身即為損害，有損害即應賠償。至學說上所謂之所得喪失說
      ，認為損害賠償制度之目的，在於填補被害人實際所生損害，故被害人縱然喪
      失或減少勞動能力，但如未發生實際損害，或傷害前與傷害後之收入並無差異
      ，自不得請求加害人賠償（又稱：差額說），非但與民法第一九三條之文義解
      釋不符，且就社會通念及法律公平正義之原則而言，如依此說則無業者因受傷
      前無現實收入，或有實際工作之勞工，確實受侵害而殘廢，然縱因加害人之侵
      權行為以致殘廢而喪減勞動能力，亦不得請求加害人賠償，然無職者，如未受
      傷者，將來非無覓得職業之機會，其僅以被害人現實有無收入或減少收入，作
      為得否請求賠償之準據，要與社會通念及公平正義原則有悖，自非的論，以上
      參見曾隆興著「現代損害賠償法論」第一九六頁至一九八頁。被告主張原告受
      傷後，收入未減少，即不得請求被告賠償勞動能力損害云云，顯無理由。
（三）原告於民國八十五年六月畢業於台灣警察專科學校，同年通過特種考試警察人
      員考試，擔任內政部警政署保安警察第六總隊第一大隊隊員，每月薪資為四萬
      三千零八十五元，有內政部警政署保安警察第六總隊員警薪資表可證。至於薪
      資表中將原告之薪資細分為月支薪俸、專業加給、警勤加給，係依公務人員俸
      給法第二條第五款及第五條第一款之規定。原告擔任保警總隊隊員因職務繁重
      、工作具有危險性，依法具領專業加給及警勤加給，乃經常性之給與，每月均
      有。內政部警政署九十一年七月十六日警署人字第Ｚ○○○○○○○○○號函
      覆  鈞院謂：「二、查依『警察人員管理條例』第二十二條第一項規定：『警
      察人員之俸給，分本俸、年功俸及加給，均以月計。』同條的第二十七條規定
      ：『警察人員加給分勤務加給、技術加給、專業加給、職務加給、地域加給；
      其各種加給之給與，由行政院定之。』准此，警察人員『專業加給及警勤加給
      』均以月計；其適用對象、支給數額係依據行政院核定之『公務人員專業加給
      表』及『警察人員警勤加給表』辦理。」，足證專業加給、警勤加給均以月計
      ，乃經常性之給與，屬原告薪資之一部分，原告以專業加給、警勤加給及月支
      薪俸之總額計算其薪資所得，並無不合。
（四）原告因職務關係，原本需配戴使用槍械，車禍發生後，原告右眼失明，已無法
      以步槍瞄準射擊，上級考量後，不讓原告配槍，造成原告在一些重要勤務時不
      適任，一旦遇上狀況無法立即反應、先發制人，自保堪虞，遑論保民？又各種
      常年訓練（柔道、體技、擒拿、三千公尺之跑步測驗），因身體狀況不佳皆在
      免測之列，影響考績。右眼完全失明已造成原告生活、行動及工作上諸多不便
      。例：不能平衡，會有視差，有視覺死角等，導致無法開車，原告本身又從事
      警察工作，屬高危險性工作，而一目失明，造成視覺上之死角，致原告於執勤
      時易身處險境而不自知，生命安全深受威脅。又，警政機關內部規定，非畢業
      於中央警察大學之警員，最高只能晉升至一線四，若要升等，即需參加特種考
      試或進入中央警察大學進修就讀，惟警察人員特種考試所要求之體格檢查標準
      ，視力各眼裸視（不戴眼鏡）需達Ｏ．二以上，矯正視力需達一·Ｏ以上，否
      則即為體格檢查不合格，不得應考。中央警察大學之入學應考資格，亦要求「
      體格健全」。原告一目失明均無法應考，升遷無望，影響原告前程甚鉅。財團
      法人奇美醫院九十一年十月二十四日（九一）奇醫字第四三九號函覆  鈞院所
      附「公務人員保險殘廢證明書」，已載明原告：「右眼外傷、眼球破裂」，殘
      廢部位：「右眼」，並註明：「該被保險人，經本醫師親自鑑定，確實符合公
      務人員保險法施行細則第三條規定，已認定醫治終止且無法矯治，成為永久殘
      廢，特此證明如上」，依勞工保險條例第五十三條附表所列殘廢等級屬於第八
      級，喪失勞動能力之程度為六一·五二％，原告於六十四年十月二十七日出生
      ，車禍發生時年僅二十四歲，擔任保安警察，薪資一月四萬三千零八十五元，
      至六十歲退休尚有三十六年，按霍夫曼式扣減中間利息計算法計算損害為六百
      六十五萬三千二百二十七元。其計算方式：43,085元×12×0.6152×20,917,4
      49,3（36年之累計系數)÷0000000=6,653,227元。被告等除判決確定之部分外
      ，應再連帶給付減少勞動能力之損失二百六十六萬一千二百九十一元。又殘廢
      證明書係八十九年所出具，而奇美醫院證明係九十一年經過治療後之實際情形
      ，現原告確實為眼球破裂無光感。
（五）原告受傷後，一目失明，正值壯年即成殘廢，不但飽受肉體上之折磨，且職務
      升遷無望，婚姻受阻，精神上痛苦不堪。  鈞院前審核定精神慰藉金為八十萬
      元，實屬相當，被告等除判決確定之部分外，應再連帶給付三十二萬元精神慰
      藉金。
（六）原告現擔任保六總隊之警察，戶籍地在嘉義現住台北宿舍。在車禍前之考績均
      係甲等，八十八年因車禍請假太多，考績列丙等，除無考績獎金且本俸亦不調
      整，而八十九年、九十年又因身體狀況不佳，無法擔任重要勤務，以致功獎少
      了，影響升遷及調回本籍地嘉義之希望，造成原告有形及無形之傷害甚大。
三、證據：提出原告自八十五年起至九十年之年終考績影本六紙、原告九十年度綜合
    所得稅結算申報書、診斷書一件為證。
乙、被告方面：
壹、被告甲○○方面：
    被告甲○○未於言詞辯論期日到場，惟據其於準備程序到場所為之聲明及陳述如
    左：
一、聲明：除確定部分外，原告之訴及假執行之聲請均駁回。
二、陳述：被告甲○○係高職畢業，從事農機維修，月薪二萬多元，已婚，家有父母
    及配偶和一子，子為七個月大，配偶係家庭主婦。
貳、被告張子賢方面：
一、聲明：(一)除確定部分外，原告之訴及假執行之聲請均駁回。(二)如受不利之判決，
    願供擔保請准宣告免為假執行。
二、陳述：
（一）原告主張其右眼球破裂、右眼無光感，惟據財團法人奇美醫院函覆  鈞院所附
      殘廢證明書內，治療經過載明：「右眼視力僅存光感：：：」（註：：：，表
      示字體模糊，應請原告提出殘廢證明書正本，以資辨認），足證原告所主張不
      實在，被告否認原告右眼已失明。蓋同一鑑定事項，鈞院前於九十一年七月五
      日九一南分院敬民長字第一０七二七號函請奇美醫院排定日期鑑定丙○○喪失
      勞動能力程度，惟該醫院並未排定日期鑑定，僅將以往資料檢送鈞院參考，且
      所送丙○○病例摘要表與殘廢證明書所記載「右眼視力」是否有光感，明顯不
      同，顯然尚不足以判斷檢宏展喪失勞動能力程度如何？鈞院另函請國立成功大
      學醫學院附設醫院鑑定，係上次函請奇美醫院未鑑定之延續工作，且被告既已
      否認該病歷摘要之真正，就勞動能力喪失程度如何之待證事實既應由原告舉證
      ，則成大醫院之鑑定費豈能要求被告繳納？
（二）否認原告於受傷害時每月薪資所得為新台幣（以下同）四萬三千零八十五元正
      ，按原告所提「內政部警政署保安警察第六總隊員警薪資表」內所載，應發金
      額總額四萬三千零八十五元正，包含專業加給一萬七千四百四十五元、警勤加
      給七千五百九十元、月支薪俸一萬八千零五十元等三項，若扣除應扣金額一萬
      五千八百零三元，實發金額僅二萬七千二百八十二元正（見前審卷第八頁），
      且其中專業加給一萬七千四百四十五元正、警勤加給七千五百九十元正需原告
      擔任員警勤務時，始能領取，若一旦轉任他職或退休，即不能再予領取，依最
      高法院六十一年度台上字第一九八七號判例：「按身體或健康受侵害，而減少
      勞動能力者，其減少及殘存勞動能力之價值，不能以現有之收入為準，蓋現有
      收入每因特殊因素之存在而與實際所餘勞動能力不能相符，現有收入高者，一
      旦喪失其職位，未必能自他處獲得同一待遇，故所謂減少及殘存勞動能力之價
      值，應以其能力在通常情形下可能取得之收入為標準」，顯然原告所領取之上
      開專業加給與警勤加給，僅限於服員警勤務期間始能領取，並非在通常情形下
      均能取得之收入，被告對原告主張每月薪資所得包括專業加給與警勤加給，爭
      執之。
（三）「損害賠償，除法律另有規定或契約另有訂定外，應以填補債權人所受損害及
      所失利益為限，為民法第二百十六條第一項所明定，故同一事實，一方使債權
      人受有損害，一方又使債權人受有利益者，應於所受之損害內，扣抵所受之利
      益，必其損益相抵之結果尚有損害，始應由債務人負賠償責任」（最高法院二
      十七年滬上字第七三號判例），原告雖因車禍而致右眼僅存光感：：：，惟其
      受傷後仍繼續服員警公職，其收入並無減少，業為原告所自認，且在正常情形
      下可服勤至屆齡退休為止，並未受影響，再者，退休後仍可領取一筆可觀之退
      休金，依上引最高法院判例要旨，顯然原告並未受有損害，參以最高法院十九
      年上字第二三一六號判例：「關於侵權行為賠償損害之請求，以受有實際損害
      為要件」，原告既未受有實際損害，即不得請求被告賠償。
（四）本件車禍之發生係因同案被告甲○○酒醉開車（喝完酒數小時後其呼氣酒精濃
      度仍有每公升○‧二三毫克）、支線道車未讓幹線道車先行、未遵守閃光紅燈
      號誌指示減速接近，先停止於交岔路口前，且超速行駛，而被告僅係行經設有
      閃光黃燈之交岔路口、未減速慢行、未注意車前狀況耳，且本件經送台灣省台
      南區車輛行車事故鑑定委員會鑑定結果，亦認甲○○應負肇事主因，被告僅負
      肇事次因之責任（被告否認有肇事次因之責任），縱認被告亦有過失，依上所
      載肇事原因甲○○實應負百分之八十以上之肇事責任，而被告僅應負百分之二
      十以下之肇事責任，另查甲○○係原告之使用人，依民法第二百二十四條類推
      適用同法第二百十七條之場合，該使用人之過失，應視同係損害賠償權利人之
      過失（最高法院七十三年台上字第二二○一號及七十四年台上字第一一七○號
      判例），則甲○○應負百分之八十以上之肇事責任，應視同係原告之過失，被
      告主張過失相抵。
（五）慰撫金之賠償須以人格權遭遇侵害，使精神受有痛苦為必要，其核給之標準固
      與財產上損害之計算不同，然非不可斟酌雙方資力與加害程度，及其他各種情
      形核定相當之數額（最高法院五十六年台上字第一○一六號判例），原告雖右
      眼僅存光感：：：之傷害，惟仍可正常工作，對生活起居均不受影響，其請求
      被告應連帶給付八十萬元，顯然過高，應請斟酌各種情形核定之。
（六）被告張子賢係崑山工專畢業，現在鐵路局擔任技師助理，月收入二萬九千元，
      年收入四十餘萬元，於九十一年二月間結婚，配偶無工作，將要有小孩，現住
      房子為配偶結婚前購置。
三、證據：提出曾隆興所著「損害賠償法論」內附之「勞保給付殘廢表」一件為證。
丙、本院依職權調閱台灣台南地方法院檢察署八十九年度偵字第四四０三號過失傷害
    偵審歷審卷、函內政部警政署查詢該署所屬警員每月薪資所得中其中「專業加給
    與警勤加給」是否係屬經常性給付。函請財團法人奇美醫院鑑定原告丙○○喪失
    勞動能力程度、函內政部檢送警員及警佐之職級及薪資總額表過院參辦。
    理    由
一、被告甲○○未於言詞辯論期日到場，核無民事訴訟第三百八十六條所列各款情形
    ，爰准依原告之聲請，由其一造辯論而為判決。
二、本件原告起訴主張：原告丙○○於八十八年二月十八日，搭乘被告甲○○駕駛之
    自小客車，沿台南縣七股鄉大潭村台十七線由鯖鯤鯓往佳里方向行駛，途經台十
    七線與南二六線交岔路口時，未注意減速接近，先停止於交岔路口前，讓幹道車
    先行，致與沿南二六線由台南縣七股鄉往將軍鄉南向北駛至，由被告乙○○駕駛
    之自小客車發生撞擊，原告因而受有頭部外傷併蜘蛛膜下出血、顏面裂傷、右眼
    球破裂之重傷害；刑事部分，被告甲○○、乙○○二人犯有過失傷害人致重傷罪
    ，經法院分別判處有期徒刑六月、五月確定，原告因被告二人共同不法侵害，致
    受有損害，其中醫藥費為十萬八千四百二十八元，減少勞動能力之損害為六百六
    十五萬三千二百二十七元，精神慰藉金則為一百萬元，爰依侵權行為損害賠償法
    律關係，求為命被告連帶給付七百七十六萬一千六百五十五元及自八十九年一月
    十五日（即刑事附帶民事起訴狀繕本送達最後被告乙○○之翌日）起至清償日止
    ，按週年利率百分之五計算之利息之判決。（本院前審僅判准醫藥費部分六萬一
    千零八十七元、減少勞動能力部分六百六十五萬三千二百二十七元、精神慰藉金
    部分八十萬元，合共七百五十一萬四千三百十四元，因被告乙○○應負之過失比
    例為百分之四十，因此判決被告應連帶給付原告佰萬伍仟柒佰貳拾陸元，被告
    甲○○應另給付原告肆佰伍拾萬捌仟伍佰捌拾捌元，及均自民國八十九年一月十
    五日起，至清償日止按週年利率百分之五計算之利息，被告甲○○未上訴，則就
    其中被告甲○○另應給付之四百五十萬八千五百八十八元部分已告確定，被告乙
    ○○上訴，最高法院僅將其中減少勞動能力損失二百六十六萬一千二百九十一元
    及精神慰藉金三十二萬元本息部分發回，駁回其餘上訴部分，則其中醫藥費二萬
    四千四百三十五元部分亦告確定，故本院此次僅能就減少勞動能力損失二百六十
    六萬一千二百九十一元及精神慰藉金三十二萬元本息部分為審酌，合先敘明。）
三、被告乙○○則以本件車禍實肇因於同案被告甲○○及原告丙○○明知酒後不得駕
    車，仍執意違反規定駕駛車輛，且渠等明知汽車行經閃光號誌交岔路口時，閃光
    紅燈之支線道車應暫停讓幹道車先行，竟仍超速貿然通過系爭路口，致釀本件車
    禍，同案被告甲○○應負全部之過失責任，被告否認原告右眼已失明，及其每月
    薪資為四萬三千零八十五元，且其受傷後仍繼續服員警公職，收入無減少，且在
    正常情形下可服勤至屆齡退休為止，並未受影響，於退休後可領取可觀退休金，
    顯然原告並未受有實際損害，不得請求賠償，另縱認被告乙○○有部分過失責任
    ，亦因同案被告甲○○為原告丙○○之使用人，爰併主張過失相抵；又原告雖右
    眼僅存光感，惟仍可正常工作，對生活起居均不受影響，其請求慰藉金八十萬元
    顯然過高等語置辯；被告甲○○則抗辯伊車已過了十字路口四分之三，且對方又
    未讓幹道車先行，致與被告乙○○發生碰撞等語。
四、本件原告主張：原告丙○○於八十八年二月十八日四時四十分許，搭乘被告甲○
    ○駕駛之車牌號碼ＳＣ－八八七號自小客車，沿台南縣七股鄉大潭村台十七線由
    鯖鯤鯓往佳里方向（西向東）之支線行駛，途經台十七線與南二六線有閃光號誌
    交岔路口時，原應注意行經設有閃光紅燈號誌路口，車輛應減速接近，先停止於
    交岔路口前，讓幹道車先行，而依當時情形，又無不能注意之情事；致與沿南二
    六線由台南縣七股鄉往將軍鄉南向北駛至，由被告乙○○駕駛車牌號碼ＶＵ－八
    四六一號之自小客車，亦疏未注意行經設有閃光黃燈號誌路口，應減速接近，注
    意安全，小心通過，並注意車前狀況，發生撞擊，原告因而受有頭部外傷併蜘蛛
    膜下出血、顏面裂傷、右眼球破裂、右眼無光感，毀敗一目之視能之重傷害；刑
    事部分，被告甲○○、乙○○二人犯有過失傷害人致重傷罪，經法院分別判處有
    期徒刑六月、五月確定之事實，業據提出財團法人奇美醫院診斷證明書一紙為證
    ，且為被告甲○○所不爭執，並經本院依職權調閱本院八十八年度交上易字第一
    七八五號（含台灣台南地方法院八十八年度交易字第二一八號、台灣台南地方法
    院檢察署八十八年度偵字第四四０三號、及內附道路交通事故處理調查報告表、
    及現場圖、照片之台南縣警察局佳里分局佳警刑字第三二六一號警訊筆錄）在卷
    可按；被告張子賢雖抗辯：原告主張其右眼球破裂、右眼無光感，惟據財團法人
    奇美醫院函覆之殘廢證明書內，治療經過載明右眼視力僅存光感，足證原告所主
    張不實在云云，惟查，原告因本件車禍受傷，送奇美醫院治療，於八十九年三月
    二十日確定成殘，於該日由奇美醫院開出公務人員保險殘廢證明書，其上亦載明
    殘廢部分為右眼，無其他治療方法可以改善，治療經過則記載右眼視力僅存光感
    ，門診日期為八十八年三月十六日至同年月二十日，有該殘廢證明書在卷足憑。
    於本院審理中，經被告張子賢同意（見本院九十一年七月四日準備程序筆錄），
    本院函請奇美醫院再就原告目前狀況作鑑定，其病歷摘藥記明「患者車禍造成右
    眼眼球嚴重之角鞏膜破裂併視神經病變，住院接受縫合手術，目前右眼視力無光
    感（盲）」鑑定結果為「右眼外傷性角鞏膜破裂併眼瞼撕裂傷併視神經病變」，
    門診次數記載八十八年二月十八日至九十一年十月四日計十二次，出入院天數記
    載八十八年二十八日至八十八年三月十二日，有該院九十一年十月七日（九一）
    其一字第四一一四號病歷摘要表，顯見於八十八年三月二十日，原告雖成殘，然
    右眼視力僅存光感（小於零點零五），嗣經十二次門診，於九十一年十月四日門
    診時原告右眼視力已無光感，即為全盲，應認原告右眼視力確已無光感呈全盲狀
    態，被告雖質疑其可信度，惟經伊聲請另送成大醫院鑑定（見本院九十一年十一
    月七日準備程序筆錄），竟託詞舉證責任峻拒繳交鑑定費，是認被告張子賢此部
    份之抗辯並無所據，而無足採，則原告此部分之主張堪信為真實。
五、按汽車行駛至交岔路口，其行進應遵守燈光號誌，道路交通安全規則第一百零二
    條第一項第一款前段定有明文。又閃光黃燈表示「警告」，車輛應減速接近，注
    意安全，小心通過；閃光紅燈表示「停車再開」，車輛應減速接近，先停止於交
    岔路口前，讓幹道車優先通行後認為安全時，方得續行，道路交通標誌標線號誌
    設置規則第二百十一條第一項第一款、第二款亦有明文；本件車禍之肇致，依當
    時情形為晴天及夜間有照明等情觀之，並無不能注意之情事，卻因被告甲○○駕
    駛自小客車，沿支線道行駛，途經肇事地點之有燈光號誌之交岔路口時，未遵守
    閃光紅燈號誌指示，減速接近，先停止於交岔路口前，讓幹線道之駕駛自小客車
    之被告乙○○優先通行後續行，致與沿幹線道駛至，遇閃光黃燈，亦未遵守指示
    ，減速接近，注意安全，小心通過之被告乙○○所駕駛之自小客車碰撞，益見被
    告二人應注意，能注意，卻疏未注意，致肇禍端，其二人均有過失者至明；被告
    乙○○抗辯本件均應歸責於被告甲○○一人，伊並無過失云云，要無可採。
六、再按因故意或過失，不法侵害他人之權利者，負損害賠償責任。又數人共同不法
    侵害他人之權利者，連帶負損害賠償責任。又不法侵害他人之身體或健康者，對
    於被害人因此喪失或減少勞動能力或增加生活上之需要時，應負損害賠償責任。
    又不法侵害他人之身體、健康、名譽或自由者，被害人雖非財產上之損害，亦得
    請求賠償相當之金額，民法第一百八十四條第一項前段、第一百八十五條第一項
    前段、第一百九十三條第一項、第一百九十五條第一項前段分別定有明文。又民
    事上之共同侵權行為（狹義的共同侵權行為，即加害行為）與刑事上之共同正犯
    ，其構成要件並不完全相同，共同侵權行為人間不以有意思聯絡為必要，數人因
    過失不法侵害他人之權利，苟各行為人之過失行為，均為其所生損害之共同原因
    ，即所謂行為關連共同，亦足成立共同侵權行為。依民法第一百八十五條第一項
    前段之規定，各過失行為人，對於被害人應負全部損害之連帶賠償責任（最高法
    院六十七年度台上字第一七三七號判例參照）；另慰藉金之賠償以人格權遭受侵
    害，使精神上受有痛苦為必要，至其核給之標準固與財產上損害之計算不同，惟
    非不可斟酌雙方身分、資力與加害程度，及其他各種情形核定相當之數額（最高
    法院五十一年台上字第二二三號判例參照）。
七、本件車禍之肇致，係因被告二人分別駕駛自小客車，均未遵守道路交通安全規則
    ，對於車禍之肇致均有過失者，已如前述，另其二人過失行為，致原告受有頭部
    外傷併蜘蛛膜下出血、顏面裂傷、右眼球破裂，右眼無光感，毀敗一目之視能之
    傷害，兩者間復有相當因果關係，則原告主張被告二人應連帶負損害賠償責任者
    ，自屬有據。茲被告二人既應負連帶損害賠償之責，爰就原告請求之項目中關於
    減少勞動能力損害部分、精神慰藉金部分及金額逐次審酌於後：
（一）減少勞動能力之損害六百六十五萬三千二百二十七元部分：
（１）按民法第一百九十三條第一項所謂減少勞動能力，乃指職業上工作能力一部之
      滅失而言。故認定被害人因減少勞動能力所受之損害，應斟酌被害人受侵害前
      之身體健康狀態、教育程度、專門技能、社會經驗等一切情況而定之，不能以
      將來可能發生之情況臆測損害。亦即身體或健康受侵害，而減少勞動能力者，
      其減少及殘存勞動能力之價值，不能以現有之收入為準，蓋現有收入每因特殊
      因素之存在而與實際所餘勞動能力不能相符，現有收入高者，一旦喪失其職位
      ，未必能自他處獲得同一待遇，故所謂減少及殘存勞動能力之價值，應以其能
      力在通常情形下可能取得之收入為標準（最高法院六十一年度台上字第一九八
      七號判例參照）；本件原告係於六十四年十月二十七日出生，於事故發生時，
      年方二十四歲，目前擔任保安警察薪資一個月四萬三千零八十五元，實領薪資
      二萬七千二百八十二元乙節，此亦有原告提出之內政部警政署保安警察第六總
      隊員警薪資表及服務證影本各一件為證，被告甲○○對於薪資表及服務證之真
      正不爭執，被告乙○○則抗辯原告實收僅二萬七千二百八十二元云云，亦係對
      於薪資表之真正不爭執之意。
（２）再原告所受右眼失明，依勞工保險條例第五十三條附表所列殘廢等級屬於第八
      級，而原告因本件事故受重傷之日起，其勞動能力確有減少，然依現今學說上
      所採之所得喪失說，認為損害賠償制度之目的，在於填補被害人實際所生損害
      ，故被害人縱然喪失或減少勞動能力，但如未發生實際損害，或傷害前與傷害
      後之收入並無差異，自不得請求加害人賠償（又稱：差額說），至於因有無工
      作或許容有差異，為有賴精神慰藉金以為審酌，是依上述學說，並非無彌補之
      道，應認此說較公平合理。而原告目前未喪失工作，且收入尚屬正常，並未減
      少，已據其陳述甚明，甚至於現今經濟不景氣，失業率高漲，多人可搶一份月
      薪不足二萬元之臨時工，以圖餬口之情形下，原告於車禍前後之薪資收入，適
      足以傲人，原告亦深明其旨趣，而於其具狀陳明「減少勞動能力及精神損失之
      具體事實」中第（四）職務表明：「‧‧‧想要轉任其他工作，以現今之狀況
      ，亦不知有何行業可以勝任，不擔任警察職務，真不知何去何從」，就此部份
      顯難認原告有何損害，原告雖主張：其年方二十四、五歲，僅係基層警察人員
      ，原可藉由繼續進修，獲得升遷或晉身高階警察之列，惟依內政部七十五年十
      一月五日內政部臺內警字第四四０二九一號令，修正發布警察人員進修及深造
      教育實施辦法第四條、第五條規定：各級警察人員接受進修及深造教育者，均
      應進入中央警官學校、警察專科學校或警察學校始可，然該等學校之招生條件
      ，均限制應考人之視力各眼裸視（不戴眼鏡）未達０‧二以上者，為不及格，
      不予訓練，是原告右眼完全失明，無光感，已失去應考資格，再無升遷晉身高
      階警官機會，自應以之計算勞動能力損害云云，惟查，依照保送現職警察人員
      進修辦法第六條規定：「現職警察人員保送進修應具之條件如左：一年在四十
      五歲以下。二國內進修者須任警察職務滿三年；出國進修者，須任警察職務滿
      五年。三最近三年考績均在二等以上。四國內進修者，須曾受警員以上養成教
      育；出國進修者，須曾受警官養成教育。」而依警察人員陞遷要則規定警察人
      員陞遷各項條件及限制，所考慮之層面多向，細分各項條件之積分，並非以考
      績為單一憑藉之點，是原告右眼完全失明，固為其陞遷之一大障礙，然終非僅
      憑該點而為終局決定之唯一因素，自不能以將來可藉考試進入中央警官等學校
      繼續進修，日後得陞遷晉身高階警官等臆測之詞，認定其所受實際損害，是其
      此部分之主張委非可採。又原告雖喪失一部勞動能力，然因無損害，故本院亦
      不再斟酌其薪資各項加給之是否應認係屬經常性收入？併此敘明。
（二）精神慰藉金一百萬元部分：原告因受被告二人不法侵害身體，致受有傷害，原
      告據以請求精神慰藉金，於法並無不合；而原告所受傷害為頭部外傷併蜘蛛膜
      下出血、顏面裂傷、右眼球破裂，右眼無光感，毀敗一目之視能，其所受傷害
      甚為嚴重，對於日常生活及未來之工作，均有極大之不利影響，其損害不可謂
      不大，更且上訴人年方二十四、五歲，事業開展，即遭身體重殘，影響其工作
      成就動機，日後勢須較旁人辛苦，所致上訴人之打擊亦不可謂不大，其精神上
      受有極大痛苦，自不待言。又原告現為保安警察，薪資一個月四萬三千零八十
      五元，未婚，被告甲○○係高職畢業，從事農機維修，月入二萬五千元，已婚
      ，配偶無工作，有一子，其名下有坐落嘉義縣梅山鄉之林地九筆及坐落嘉義縣
      大林鎮○○地○道路用地各一筆；被告乙○○大專畢業，係鐵路局技師助理，
      月入二萬九千四百元，年收入四十餘萬元，現住配偶於婚前購置之房子，其名
      下除有一車輛外，別無其他高價值財產者，此有嘉義縣稅捐稽徵處於八十九年
      四月二十九日，以嘉縣稅分二字第八九二０四七三四號函，及高雄市稅捐稽徵
      處於八十十九年四月二十七日，以八九高市稽管字第二九二四一號函，分別檢
      送被告甲○○及被告乙○○之歸戶財產查詢清單在本院前審卷可參，本院審酌
      上開兩造之身分、關係、經濟能力，及本件事故所致原告之傷害極大，卻因無
      實際損害，不能請求減少勞動能利之損害等一切情狀，認原告請求之精神慰藉
      金以八十萬元範圍內為相當，逾此之請求尚嫌過高。
八、綜上，本件原告請求被告二人連帶賠償之損害中，就精神慰藉金於八十萬元範圍
    內，自屬有理由。逾此範圍之請求即屬無據。
九、再按損害之發生或擴大，被害人與有過失者，法院得減輕賠償金額或免除之，民
    法第二百十七條第一項亦有明文；又按損害賠償權利人之使用人於民法第二百二
    十四條可類推適用同法第二百十七條之場合，該使用人之過失，可視同損害賠償
    權利人之過失（最高法院七十三年台上字第二二○一號及七十四年台上字第一一
    七○號判例參照）；另損害賠償義務人固得主張過失相抵，減輕自己之賠償金額
    ，惟損害賠償權利人就因其使用人自己之過失部分而所受之損害，仍非不得對其
    使用人請求損害賠償（最高法院八十二年度台上字第三二三０號判決意旨參照）
    ，本件事故之發生，係因被告甲○○駕駛自小客車，沿支線道行駛，途經肇事地
    點之有燈光號誌之交岔路口時，未遵守閃光紅燈號誌指示，減速接近，先停止於
    交岔路口前，讓幹道道之駕駛自小客車之被告乙○○優先通行後續行，致與沿幹
    線道駛至，遇閃光黃燈，亦未遵守指示，減速接近，注意安全，小心通過之被告
    乙○○所駕駛自小客車碰撞，被告二人應注意，能注意，卻疏未注意，致肇禍端
    ，已如前述，是被告甲○○駕駛車輛行駛肇事地點時，原應完全停止於交岔路口
    前，讓被告乙○○之自小客車優先通行，被告乙○○則應減速接近，注意安全，
    小心通過交岔路口，足見被告甲○○應遵守之交通規則義務較大於被告乙○○，
    而其二人均因未遵守交通規則致肇本件事故，被告甲○○自應負較大責任，本件
    經偵辦刑事責任之檢察官送請台灣省台南區車輛行車事故鑑定委員會鑑定結果，
    亦採同樣見解者，亦有該委員會之鑑定意見書附於台灣台南地方法院檢察署八十
    八年度偵字第四四０三號偵查卷宗第十一頁可參，本院參酌前開被告二人過失之
    程度，認被告甲○○就本件事故之發生應負百分之六十之過失責任，被告乙○○
    應負百分之四十之過失責任者為合理，被告乙○○抗辯其僅應負百分之二十之過
    失比例云云亦難憑採，是本件原告搭乘被告甲○○之車輛，被告甲○○即為原告
    之使用人，揆諸前開說明，原告就其使用人即被告甲○○之過失亦應視同原告之
    過失，從而被告乙○○主張過失相抵者，核無不合，爰依法減輕被告乙○○應負
    擔之損害賠償金額之百分之六十（按即被告乙○○仍應負擔損害賠償金額之百分
    之四十），至於被告甲○○仍不能因此而免責。是被告乙○○應與被告甲○○連
    帶賠償原告之損害賠償金額為三十二萬元。
十、綜前所述，原告本於侵權行為之法律關係，請求被告二人應連帶給付在三十二萬
    元範圍內（限於減少勞動能力損害部分及精神慰藉金），並均自八十九年一月十
    五日（即刑事附帶民事起訴狀繕本最緻送達被告乙○○之翌日）起至清償日止，
    按週年利率百分之五計算之利息，於法尚無不合，應予准許，至超過上開部分之
    請求，即非有據，應予駁回。
、原告及被告乙○○均陳明願供擔保以代釋明，請求宣告假執行及免為假執行，就
    原告勝訴部分，經核尚無不合，爰分別酌定相當擔保金額，併准許之，至於原告
    敗訴部分，則其假執行之聲請已失所附麗，應併予駁回。
十二、本件事證已臻明確，兩造其餘攻擊防禦方法及舉證方法與本件判決結果無涉，爰
    不一一論述。
十三、據上論結︰本件原告之訴為一部有理由，一部無理由，依民事訴訟法第七十九條
    但書、第八十五條二項、第四百六十三條、第三百八十五條第一項、第三百九十
    條第二項、第三百九十二條，判決如主文。
中      華      民      國    九十二    年     一       月      十四    日
                                    臺灣高等法院臺南分院民事第四庭
~B1審判長法官  林    金    村
~B2      法官  曾    平    杉
~B3      法官  袁    靜    文
右為正本證明與原本無異。
原告如對本判決上訴，須於判決送達後廿日內向本院提出上訴狀，未表明上訴理由者
，應於上訴後廿日內，向本院提出理由書。
中      華      民      國    九十二    年     一       月      十五    日
~B法院書記官  黃    文    生


司法院資訊處製作；財團法人民間司法改革基金會備份。
